臺灣高等法院刑事判決　　　　　　　　 96年度上易字第392號
上　訴　人
即　被　告　乙○○
選任辯護人　邱鎮北律師
上列上訴人因恐嚇等案件，不服臺灣桃園地方法院95年度易字第
1093號，中華民國95年12月22日第一審判決（起訴案號：臺灣桃
園地方法院檢察署95年度偵字第9487號），提起上訴，本院判決
如下：
    主  文
原判決撤銷。
乙○○連續乘他人急迫貸以金錢，而取得與原本顯不相當之重利
，處有期徒刑壹年肆月，現金簿壹冊、空白現金借據伍張沒收；
又以加害生命、財產之事，恐嚇他人致生危害於安全，處有期徒
刑壹年肆月。應執行有期徒刑貳年陸月，現金簿壹冊、空白現金
借據伍張沒收。
    事  實
一、乙○○（原名張玉春）基於乘他人急迫而貸以金錢，並取得
    與原本顯不相當重利之概括犯意，自民國91年間某日起，因
    知悉丙○○經濟困難，急需金錢支應，乃以每借予本金新台
    幣（下同）1萬元，即當場預扣利息1千元（即月息10分），
    實際交付9千元之方式，以現金或開立支票借予丙○○金錢
    ，至94年11月止，共計借貸約200萬元。丙○○則於92年4月
    28 日起至94年11月4日止以現金存入乙○○所開立之楊梅鎮
    農會帳號0000000000000000甲存帳戶計111萬9千元、於92年
    4 月17日至94年10月21日止以現金存入或轉帳至乙○○之不
    知情胞妹張惠雯所開立之楊梅鎮農會埔心分部帳號00000000
    00000000活期儲蓄存款帳戶內計223萬3千1百元，以此方式
    償還乙○○本金及利息共計335萬2千1百元，乙○○因而取
    得與原本顯不相當之重利。迨至94年11月間，丙○○認其清
    償數額超過原借貸之本金，已全數還清向乙○○所借之款項
    ，拒絕再給付任何金錢，乙○○則認丙○○先前所借貸未清
    償之利息已自動滾入本金，經計算後丙○○仍欠其約200 萬
    元，因丙○○拒絕再為給付，其又手無憑證，乃要丙○○開
    立200萬元之本票以為借貸證明，為丙○○所拒，乙○○即
    多次至丙○○之配偶甲○○所經營位於桃園縣楊梅鎮○○路
    6 號之檳榔攤騷擾，經甲○○於95年3月5日向桃園縣警察局
    楊梅分局報案後，乙○○竟另行起意，分別於同年3月5日晚
    上10時許在上開檳榔攤，及同年月9日中午在丙○○楊梅鎮
    ○○路116巷38號住處樓下，又以加害生命、財產之事，向
    丙○○恫嚇稱：「你們夫妻給我好好的活著，小心一點，看
    我怎麼整死你們。」及「你店不要開了，你別逼我向你動手
    ，你知道我的底限，以我現在的財力整死你一家很簡單。」
    等語，復於同年月29日深夜某時，唆使綽號「龍龍」真實姓
    名年籍不詳之成年男子，至楊梅鎮○○路116巷附近將丙○○所有車號425─NH號營業小客車之車窗全數敲毀（毀損部
    分未據告訴），以此方式恐嚇丙○○，使丙○○因而心生畏
    懼。嗣丙○○不堪恐嚇，乃向法務部調查局桃園縣調查站檢
    舉，經該調查站於95年4月20日持臺灣桃園地方法院核發之
    搜索票前往乙○○位於楊梅鎮○○街568巷26弄43號住處搜
    索，查獲乙○○所有供放高利貸所用之現金簿1冊、空白現
    金借據5張，及向丙○○討債之海報3張、放款資料11張、記
    帳筆記本1冊、上開乙○○、張惠雯之存摺2本、被告其餘存
    摺6本，非管制刀械一把（起訴書載為武士刀一把）。
二、案經法務部調查局桃園縣調查站移送台灣桃園地方法院檢察
    署檢察官偵查起訴及移送併辦。
    理  由
一、訊據被告乙○○就上揭重利及恐嚇之犯罪事實，於原審均坦
    承不諱（見原審卷一第105頁），嗣於本院對重利部分亦認
    罪，但否認有恐嚇取財行為，辯稱：丙○○係其放高利貸之
    下線，丙○○放款收十分利，五分他自己收，五分則交給被
    告，結果張金墊根本沒有放款，而一直欺騙被告，張金墊確
    實積欠被告200萬元。至其於一審為認罪之陳述，乃因當時
    所選任之呂福元律師對被告講說其已經押了六個月，要其概
    括承受，說法院最多只判10個月或者1年，並可獲得交保，
    其被呂律師所騙云云。經查：
(一)、本院依被告聲請向臺灣桃園看守所調得被告於原審在押期間
    與其選任辯護人呂福元律師之接見紀錄，呂律師確有於該期
    間告知被告：「判7個月你可以接受嗎」、「 (被告：可以
    ，看可不可以交保)這樣我要趕快申請開準備庭弄一弄就可
    以回去了」、「 (被告：那要連恐嚇的一起認嗎？)只有一
    個罪而已」、「 (被告：我是單純恐嚇)我會幫你陳述」等
    ，被告所供尚非無據。被告主觀上僅認犯單純恐嚇罪，其於
    原審就恐嚇取財罪認罪，與事實並非全然相符。
(二)、惟被告前揭重利犯行，除據證人丙○○指述綦詳外，並有被
    告所開立之楊梅鎮農會甲存帳戶及被告胞妹張惠雯開立之楊
    梅鎮農會埔心分部活期儲蓄存款帳戶之存摺明細資料各一份
    在卷可稽（見95年度偵字第9487號卷第7至9頁、原審卷二第
    27頁至48頁），且有現金簿1冊、空白現金借據5張扣案可資
    佐證，被告此部分自白與事實相符，堪信為真實。
(三)、被告恐嚇犯行部分，亦據證人丙○○及其配偶甲○○迭於警
    (調查站)詢、檢察官偵訊、原審及本院審理時指述無訛，與
    上揭被告於原審對其辯護人陳述之主觀犯意相符。參以證人
    即桃園縣警察局楊梅分局草湳派出所警員唐正坡於偵查中證
    稱：有看到被告用手拍丙○○的臉頰，說要好好活著等語(
    見95年度偵字第8419號卷第30頁)，證人丙○○、甲○○指
    述被告有言詞恐嚇之情非虛。另上開被告於原審之辯護人與
    被告接見時尚有「你毀損部分應賠償被害人 (被告：好，我
    會賠償)」之對話，就砸車部分，其辯護人非要被告認罪，
    而係認被告有毀損行為應予賠償，以求得輕判，是被告於原
    審之辯護人就此部分並無要其為不實自白之供述，被告於原
    審自白唆使綽號「龍龍」者砸車，但沒有告訴他為何要砸那
    輛車一節 (見原審卷一第94頁)，即堪採信。本件事證明確
    ，被告重利及恐嚇犯行均堪認定。
二、核被告所為，係分別犯刑法第344條之重利罪及刑法第305條
    之恐嚇危害安全罪。公訴人認被告上開恐嚇行為，係犯刑法
    第346條第1項、第3項之恐嚇取財未遂罪 (起訴書認係犯刑
    法第346條第1項之恐嚇取財既遂罪，嗣經到庭實行公訴之檢
    察官於原審當庭更正為未遂，見原審卷一第92頁)，惟被告
    主觀上並無為自己不法所有之意圖 (詳後述)，起訴法條，
    尚有未洽，因其起訴之基本事實同一，自應變更檢察官所引
    應適用之法條。被告先後多次重利放貸行為，時間緊接，所
    犯構成要件相同之罪名，顯係基於概括犯意而為，為連續犯
    。被告行為後，刑法第56條連續犯之規定，業經修正，於94
    年2月2日公布刪除，自95年7月1日施行，則被告之犯行，因
    行為後新法刪除連續犯之規定，此刪除雖非犯罪構成要件之
    變更，但顯已影響行為人刑罰之法律效果，自屬法律有變更
    ，依新法第2條第1項規定，比較新、舊法結果，仍應適用較
    有利於被告之行為時法律即修正前之刑法論以連續犯之一罪
    （最高法院95年第8次刑事庭會議決議參照），並加重其刑
    。被告先後2次向丙○○恫嚇及砸車之行為 (被告稱並未告
    訴綽號「龍龍」者為何砸車，難認被告與「龍龍」間就恐嚇
    部分為共犯)，為一恐嚇之接續行為，僅論以一恐嚇危害安
    全罪 (公訴人認係連續行為，亦有未洽)。被告所犯重利、
    恐嚇二罪間，犯意個別，行為互殊，應予分論併罰。檢察官
    認上開二罪有牽連犯之裁判上一罪關係，然被告係於重利行
    為後，方另行起意為恐嚇之犯行，而非以恐嚇行為作為重利
    行為之手段或目的，與牽連犯之情形有別，檢察官所論尚有
    誤會。被告行為後，有關刑法第344條之重利罪及同法第305
    條之恐嚇罪所定罰金刑部分，94年2月2日修正公布之刑法第
    33 條第5款規定，已將原罰金刑最低額度由銀元1元（相當
    於新臺幣3元），提高為新臺幣1千元以上，且以百元計之，
    並於95年7月1日施行，經比較新、舊法結果，應以行為時法
    律即修正前刑法第33條第5款規定有利於被告，依刑法第2條
    第1項前段規定，自應適用修正前刑法第33條第5款之規定予
    以論科。
三、原判決對被告論罪科刑，固非無見，惟(一)原審就重利部分並
    未認定借貸予丙○○之本金及被告所取得重利之金額，自有
    未洽。(二)原審認定被告明知丙○○已無欠債，被告乃係基於
    不法所有意圖對丙○○及其配偶甲○○恐嚇，脅迫丙○○簽
    本票，係連續恐嚇取財未遂。然刑法第346條之恐嚇取財罪
    與刑法第305條之恐嚇危害安全罪間，其區別在於前者以意
    圖為自己不法之所有為構成要件，而此主觀上犯意仍須依客
    觀事證認定之。經查被告於主觀上相信丙○○仍積欠其200
    萬元，此有扣案之放款資料11張中第8頁記載「金　0000000
  　死」 (影本見95年度偵字第9487號卷第101頁反面)。被告供
    稱該簡稱「金」即指丙○○，201萬係丙○○欠其之金額數
    ，其後寫「死」為該款丙○○賴款不還等語 (見同卷第18頁
    反面)。而被告為此記載時，並無法預見桃園縣調查站嗣後
    將對其為搜索而預先為此記錄，是該記載確為其主觀上之想
    法，即其認丙○○確有積欠其200萬餘元不還，此觀其於原
    審縱為有罪之陳述，仍堅稱丙○○有欠其錢自明 (見原審卷
    一第93頁)。且被告果有不法所有意圖，則其令丙○○交付
    金錢即可，何須三番兩次要其簽下本票，是其意在取得借貸
    憑證，而非基於不法所有意圖取得財物，原審就此認定，尚
    有誤會。(三)證人甲○○於原審中已證稱：「這個案子我不覺
    得被恐嚇，因我並不會覺得害怕，被告恐嚇的是我先生，被
    告恐嚇的時候我都不在場，只有最後一次我才有在場，我之
    前是聽我先生轉述被告恐嚇的情形。」 (見原審卷一第106
    頁)，原審認定甲○○亦係恐嚇之被害人，同有違誤 (且原
    審既認定被告對其二人恐嚇，卻又未論以想像競合犯)。(四)
    原審就被告言詞恐嚇犯行之時間、地點未予認定，有所疏漏
    。(五)被告張貼海報討債 (公訴部分另詳後述)，所用僅係貶
    損丙○○名譽之字眼，並無為不利惡害之通知，原審認係恐
    嚇之方法，亦有未洽。被告上訴意旨，就恐嚇部分部分指摘
    原判決諭知恐嚇取財部分不當，求予撤銷改判，為有理由，
    其餘部分，被告上訴雖未指此，原判決既有上開可議之處，
    自無可維持，應由本院將原判決撤銷，另為適當之判決。
四、爰審酌被告利用他人急迫之際貸以金錢，並收取顯不相當之
    利息牟取暴利，嚴重危害社會及經濟秩序，其恐嚇方式，被
    害人所受損害頗重，及考量被告之品行、犯罪動機、目的、
    手段、智識程度，另被告犯後已坦認部分犯行，而雖未與被
    害人達成和解獲取諒解，然已捐款十五萬元予財團法人犯罪
    被害人保護協會，態度尚佳等一切情狀，就其所犯二罪分別
    量處如主文所示之刑。被告行為時，刑法第51條第5款規定
    ：「宣告多數有期徒刑者，於各刑中之最長期以上，各刑合
    併之刑期以下，定其刑期。但不得逾二十年。」，現行刑法
    第51條第5款規定：「宣告多數有期徒刑者，於各刑中之最
    長期以上，各刑合併之刑期以下，定其刑期。但不得逾三十
    年。」。比較新、舊法結果，修正後刑法並非較有利於行為
    人，依刑法第2條第1項前段之規定，仍應依修正前刑法，定
    其應執行之刑。扣案之現金簿1冊、空白現金借據5張，為被
    告所有供放高利貸所用，依刑法第38條第1項第2款規定沒收
    之 (刑法第38條規定尚無新、舊法比較適用問題)。另放款
    資料11張中部分為被告之母所有，部分為被告所有，其第8
    頁雖有記載被告放款予丙○○之記錄，但被告供稱其餘為合
    會之記載，無法證明專為重利行為之記錄，又非違禁物；海
    報3張為妨害名譽所用 (未據告訴)，其餘之物，或非被告所
    有，或無法證明係供重利犯罪所用，亦均非違禁物，均不予
    宣告沒收。
五、公訴意旨另以：被告自95年3月6日起將車號V6─4829號張貼
    「張金典 (因乙○○不會書寫「殿」字而以「典」字代之)
    狼心狗肺」、「欠錢還錢」、「裝瘋賣傻」、「人面畜牲」
    、「彼狼皮的人」等字眼之小貨車停放於丙○○住處附近向
    丙○○討債，亦係恐嚇行為之手段云云 (原審卷一第35頁)
    。惟該海報所用字眼，係在貶損丙○○之名譽，尚無對被害
    人為惡害之通知，僅構成妨害名譽犯行，難認係恐嚇行為，
    因公訴人認此有連續犯之裁判上一罪關係，妨害名譽部分復
    未據告訴，本院自不另為無罪之諭知及無庸為不受理之諭知
    。
六、被告請求傳喚證人丁○○及戊○○，以證明丙○○有跟被告
    借錢去放款，及聽聞丙○○承認尚積欠被告款項云云。惟前
    者僅能證明被告確實有重利行為，後者亦係傳聞陳述，且本
    院已認定被告主觀上無不法所有意圖，自無傳喚必要，併此
    敘明。
據上論斷，應依刑事訴訟法第369條第1項前段、第364條、第299
條第1項前段、第300條，刑法第2條第1項前段、第344條、第305
條、第38條第1項第2款，修正前刑法第56條、第51條第5款，判
決如主文。
本案經檢察官游明仁到庭執行職務。
中　　華　　民　　國　　96　　年　　6　　月　 　21　　日
　　　　　　　　　刑事第十五庭  審判長法　官  吳昭瑩
　　　　　　　　　　　　　　　　　　  法　官  蘇隆惠
　　　　　　　　　　　　　　　　　　  法　官  李正紀
以上正本證明與原本無異。
不得上訴。
                                      書記官  鄭信昱
中　　華　　民　　國　　96　　年　　6 　　月　　21　　日
附錄：本案論罪科刑法條全文
附錄本案論罪科刑法條：
中華民國刑法第344條（重利罪）
乘他人急迫、輕率或無經驗貸以金錢或其他物品，而取得與原本
顯不相當之重利者，處1年以下有期徒刑、拘役或科或併科1千元
以下罰金。
中華民國刑法第305條（恐嚇危害安全罪）
以加害生命、身體、自由、名譽、財產之事，恐嚇他人致生危害
於安全者，處二年以下有期徒刑、拘役或三百元以下罰金。
